ACORDAO-COMPLETO-2499974

ACÓRDÃO 12380/2021 ATA 32/2021 - SEGUNDA CÂMARA

VISTOS, relatados e discutidos estes autos em que se analisa ato de concessão de pensão militar emitido pelo Comando da Aeronáutica;
ACORDAM os ministros do Tribunal de Contas da União, reunidos em sessão da 2ª Câmara, ante as razões expostas pelo relator e com fundamento nos arts. 71, inciso III, da Constituição Federal, 1º, inciso V, 39, inciso I, da Lei 8.443/1992, 1º, inciso VIII, 259, inciso I, e 260, § 1º, do Regimento Interno, em:
9.1. considerar ilegal o presente ato de concessão de pensão militar, e negar-lhe o registro;
9.2. dispensar a devolução dos valores indevidamente recebidos, com base no Enunciado 106 da Súmula da Jurisprudência do TCU;
9.3. determinar ao Comando da Aeronáutica que:
9.3.1. faça cessar os pagamentos decorrentes do ato impugnado, comunicando ao TCU, no prazo de 15 (quinze) dias, as providências adotadas, nos termos do art. 262, caput, do Regimento Interno do TCU;
9.3.2. informe à interessada que, no caso de não provimento de recursos eventualmente interpostos, deverão ser repostos os valores recebidos após a ciência deste acórdão pelo Comando da Aeronáutica;
9.3.3. esclareça a Débora Garcia Trigueiros Macedo quanto ao direito de opção pelos benefícios legalmente acumuláveis, já que, nos termos do art. 29 da Lei 3.765/1960, só é permitida a acumulação de uma pensão militar com outro benefício oriundo de outro regime;
9.3.4. esclareça à unidade de origem, com supedâneo no art. 262, § 2º, do Regimento Interno, que a concessão considerada ilegal poderá prosperar mediante a emissão e o encaminhamento a este Tribunal de novo ato concessório, escoimado das irregularidades apontadas nestes autos;
9.3.5. comunique à interessada o teor do presente acórdão, encaminhando ao TCU, no prazo de 30 (trinta) dias, comprovante da respectiva data de ciência, nos termos do art. 4º, § 3º, da Resolução-TCU 170/2004.

PENSÃO MILITAR. Atos de Pensão militar da unidade emissora MINISTÉRIO DA DEFESA-COMANDO DA AERONÁUTICA (VINCULADOR), enviados ao TCU pela unidade de controle interno Centro de Controle Interno da Aeronáutica para fins de análise e julgamento

Segunda Câmara

Comando da Aeronáutica.

3. Interessados/Responsáveis:
3.1. Interessada: Débora Garcia Trigueiros Macedo (XXX.837.467-XX).

13.1. Ministros presentes: Bruno Dantas (Presidente), Augusto Nardes, Aroldo Cedraz (Relator) e Raimundo Carreiro.
13.2. Ministros-Substitutos presentes: Marcos Bemquerer Costa e André Luís de Carvalho.

ACORDAO-COMPLETO-2548479

Acórdão 5469/2022 - Segunda Câmara

ACORDAO-COMPLETO-2555298

Acórdão 6498/2022 - Segunda Câmara

AROLDO CEDRAZ

Adoto como Relatório a instrução da Secretaria de Fiscalização de Integridade de Atos e Pagamentos de Pessoal e de Benefícios Sociais (peça 11) , com pareceres convergentes dos dirigentes daquela unidade (peça 12) , e do representante do Ministério Público junto ao TCU (peça 13) .
"INTRODUÇÃO
Trata-se de ato de pensão militar, submetido, para fins de registro, à apreciação do Tribunal de Contas da União (TCU) , de acordo com o art. 71, inciso III, da Constituição Federal.  Os atos foram cadastrados e disponibilizados ao TCU por intermédio do Sistema e-Pessoal, na forma do art. 2º e 4º da Instrução Normativa TCU 78/2018.
EXAME TÉCNICO
Os procedimentos para exame, apreciação e registro de atos de pessoal encontram-se estabelecidos na Instrução Normativa TCU 78/2018 e na Resolução TCU 206/2007. Essas normas dispõem que os atos de pessoal disponibilizados por meio do e-Pessoal devem ser submetidos previamente a críticas automatizadas, com base em parâmetros predefinidos.
As críticas das informações cadastradas na etapa de coleta do ato foram elaboradas e validadas levando-se em conta as peculiaridades de cada ato. Os itens verificados nessa etapa são inerentes a dados cadastrais, fundamentos legais, mapa de tempo, ficha financeira, assim como eventuais ocorrências de acumulação. Trata-se de verificações abrangentes, minuciosas e precisas e sem a necessidade de ação humana e, portanto, menos suscetível a falhas. As críticas aplicadas estão discriminadas no sistema, no Menu e-Pessoal, opção "Crítica", que podem ser acessadas mediante concessão de perfil específico a servidores do TCU responsáveis pela análise.
Além das críticas automatizadas, há verificação humana adicional no caso de haver alertas do sistema ou informações não formatadas, como esclarecimentos do gestor ou do controle interno.  
As críticas também consideram os registros do Sistema Integrado de Administração de Recursos Humanos (Siape) . O Siape disponibiliza informações atualizadas sobre as parcelas que integram os proventos, diferentemente, portanto, do e-Pessoal, que informa as parcelas no momento do registro do ato. 
Essa confrontação com o Siape fornece uma visão atual e verdadeira da situação, o que permite descaracterizar irregularidades e inconsistências que, embora constantes do e-Pessoal, já foram corrigidas.
As verificações detectadas nos atos encontram-se discriminadas na aba de pendências de cada ato no sistema e-Pessoal, bem como nos espelhos dos atos contemplados por esta instrução.
Exame das Constatações
É oportuno informar que a Sra. DEBORA GARCIA TRIGUEIROS MACEDO além da pensão militar em estudo acumula mais benefícios civis, 01 (uma) aposentadoria por tempo de contribuição (coordenadora pedagógica) e 01 (uma) aposentadoria por tempo de contribuição (professora do ensino fundamental) , ambas do município do Rio de Janeiro/RJ em desacordo com os incisos I e II do art. 29 da lei 3.765/60, in verbis: 
Art. 29. É permitida a acumulação: (Redação dada peça Medida provisória nº 2.215-10, de 31.8.2001) 
 I - de uma pensão militar com proventos de disponibilidade, reforma, vencimentos ou aposentadoria;   
 (...) 
 II - de uma pensão militar com a de outro regime, observado o disposto no art. 37, inciso XI, da Constituição Federal. (Redação dada peça Medida provisória nº 2.215-10, de 31.8.2001) 
 Sendo os seguintes benefícios civis acumulados cumulativamente com a pensão militar, segundo banco de dados desta Corte: 
	Titular (nome) 
	Situação
	Valor
	Espécie (descrição completa) 
	Data Início

	DEBORA GARCIA TRIGUEIROS MACEDO 
	Ativo
	8.516,97
	Aposentadoria por tempo de contribuição no cargo de professora do ensino fundamental - servidora municipal
	27/10/2017

	DEBORA GARCIA TRIGUEIROS MACEDO 
	Ativo
	2325,13
	Aposentadoria por tempo de contribuição no cargo de Coordenadora pedagógica - servidora municipal
	30/08/2006

Lembrando que tais informações de acumulação se encontra também no ato em estudo, sendo que na época do cadastramento do ato (09/11/2016) , a interessada ainda não havia se aposentado no cargo de professora da rede municipal do Estado do Rio de Janeiro, fato que ocorreu em 27/10/2017.
Assim, a pensão supracitada não deve prosperar, devendo ser considerado ilegal por contrariar o art. 29 da Lei nº 3765/60, devendo a interessada supracitada optar por 02 (dois) benefícios dentre os 03 (três) acumulados. 
PROPOSTA DE ENCAMINHAMENTO 
Ante o exposto, com fundamento no art. 71, inciso III, da Constituição Federal, no art. 1º, inciso V, e art. 39, incisos I e II, da Lei 8.443/1992, no art. 260 do Regimento Interno do Tribunal de Contas da União, propõe-se considerar ILEGAL o ato em estudo, negando-lhe o registro por contrariar o art. 29 da Lei nº 3765/60 e determinando ao Comando da Aeronáutica o que se segue: 
a) no prazo de 15 (quinze) dias, a contar da ciência desta Deliberação, abstenha-se de realizar pagamentos decorrentes do ato impugnado, sujeitando-se a autoridade administrativa omissa à responsabilidade solidária, nos termos do art. 262, caput, do Regimento Interno/TCU; 
b) dê ciência, no prazo de 15 (quinze) dias, a contar do recebimento da notificação deste Acórdão, à Sra. DEBORA GARCIA TRIGUEIROS MACEDO, encaminhando a este Tribunal, no prazo de 30 (trinta dias) , comprovante da referida ciência; 
c) alerte a Sra. DEBORA GARCIA TRIGUEIROS MACEDO que o efeito suspensivo proveniente da interposição de possíveis recursos perante o TCU não as exime da devolução dos valores percebidos indevidamente após a respectiva notificação, caso os recursos não sejam providos.
c) esclarecer à unidade de origem, com supedâneo no art. 262, § 2º, do Regimento Interno, que a concessão considerada ilegal poderá prosperar mediante a emissão e o encaminhamento a este Tribunal de novo ato concessório, escoimado das irregularidades apontadas nestes autos; 
d) apresente a Sra. DEBORA GARCIA TRIGUEIROS MACEDO o direito à opção por 02 (dois) dos benefícios dos 03 (três) que estão sendo pagos atualmente."
	É o Relatório.

não há.

Procurador Marinus Eduardo De Vries Marsico.

PESSOAL. PENSÃO MILITAR. ACUMULAÇÃO INDEVIDA DE BENEFÍCIOS. ILEGALIDADE. NEGATIVA DE REGISTRO. DETERMINAÇÕES.

PENSÃO MILITAR (PMIL)

Secretaria de Fiscalização de Integridade de Atos e Pagamentos de Pessoal e de Benefícios Sociais (Sefip).

Cuidam os autos de ato de concessão de pensão militar em favor de Débora Garcia Trigueiros Macedo (387.837.467-49) , submetido eletronicamente, para fim de registro, à apreciação do Tribunal de Contas da União.
Consigno, inicialmente, que o ato ingressou neste Tribunal há menos do que os cinco anos estabelecidos pelo Supremo Tribunal Federal (RE 636.553/RS - Tema 445 de repercussão geral) , e referendados por esta Corte (Acórdão 122/2021-TCU-Plenário, rel. Min. Walton Alencar Rodrigues) , para a concessão de registro tácito.
A Secretaria de Fiscalização de Integridade de Atos e Pagamentos de Pessoal e de Benefícios Sociais (Sefip) , em pareceres uniformes, propôs considerar ilegal o ato e negar-lhe o registro, uma vez que, além da pensão militar em estudo, a beneficiária acumula mais uma aposentadoria por tempo de contribuição (coordenadora pedagógica) e outra aposentadoria por tempo de contribuição (professora do ensino fundamental) , ambas do município do Rio de Janeiro/RJ em desacordo com os incisos I e II do art. 29 da lei 3.765/60.
O Ministério Público junto ao TCU endossa essa posição. 
De plano, concordo integralmente com a proposta formulada pela Sefip, com anuência do MPTCU, razão pela qual acolho os pareceres precedentes e adoto seus fundamentos como razões de decidir.
De fato, o referido ditame legal permite a acumulação de uma pensão militar com proventos de disponibilidade, reforma, vencimentos ou aposentadoria (inciso I) , ou de uma pensão militar com a de outro regime (inciso II) . 
Assim, conforme proposto pela unidade instrutiva, o ato de concessão da pensão em tela não deve prosperar, devendo ser considerado ilegal por contrariar o art. 29 da Lei 3.765/60, devendo a interessada supracitada optar por 2 (dois) benefícios dentre os 3 (três) acumulados.
	Em face do exposto, VOTO para que o Tribunal adote a minuta de Acórdão que submeto à apreciação deste Colegiado.
TCU, Sala das Sessões, em 14 de setembro de 2021.
AROLDO CEDRAZ 
Relator